最　高　行　政　法　院　判　決　　　　　　　　　九十一年度判字第一二三三號
　　再 審原 告　甲○○
　　再 審被 告　財政部臺灣省北區國稅局
　　代　表　人　林吉昌
右當事人間因綜合所得稅事件，再審原告對本院中華民國八十八年六月十七日八十八
年度判字第二六一四號判決提起再審之訴。本院判決如左：
　　主  文
再審之訴駁回。
再審訴訟費用由再審原告負擔。
　　事  實
緣再審原告民國七十九年度綜合所得稅結算申報，再審被告以其漏報取自國防部中山
科學研究院（以下簡稱中科院）之薪資所得計新臺幣（下同）一九一、二七四元，乃
核定補徵稅額一一、四七七元。再審原告不服，申經復查結果，未准變更，循序提起
行政訴訟，復經本院八十八年度判字第二六一四號判決（下稱原判決）駁回，遂以原
判決有修正前行政訴訟法第二十八條第十款之原因提起再審之訴，茲摘兩造訴辯意
旨於次：
再審原告起訴及補充理由意旨略謂：再審原告於收受原判決後又發現有顯然之新證據
，可能推翻此前之認定。按監察院八十五年三月廿日以（八五）院台財字第二四五七
號予行政院函中所附調查意見書中明確指出：「．．．二、桃園縣稅捐稽徵處，於八
十一年七月一日北區國稅局成立前，負責國稅稽徵業務，．．．認定中科院支付非軍
職人員之『品位加給』及『技術津貼』，屬所得稅法第四條第八款規定免納所得稅．
．．。四、．．．桃園稅捐稽徵處大溪分處於八十年四月八日回復檢舉納稅義務人，
亦認為研究加給係政府獎勵科技人員科技就之工作補助費．．．」。依此調查意見，
於八十年四月八日當時負責中科院國稅稽徵業務之桃園縣稅捐稽徵處大溪分處，即所
謂之有權解釋機關，對未為核課之事實，是為因中科院所核發的研究補助（即系爭之
品位加給及技術津貼）是屬所得稅法第四條第八款為獎勵研究而有免稅之適用，故由
此可見長久以來該管核課稅捐機關之所以不作為，也是因此見解而為之一確認之「不
作為行政處分」。如參照原審中主張信賴保護原則之意旨，再審原告即信賴依據有權
解釋機關所為之行政處分形成之法秩序，就此，縱核課機關事後認知有所不同而改予
核課應納所得，也不能因嗣後法規、命令之制定或修正，而使再審原告遭受不能預見
之損害，以保護再審原告之既得權益。而於此原則之適用之下可知，縱然法令有所為
的追溯規定，但因已明確的禁止新制定或修正法規有溯及既往之效力，舉重以明輕，
是故於再審被告所屬大溪稽徵所八十三年一月二十二日北區國稅大溪審第八三○○一
二七二號函件之通知，八十四年八月十四日台財稅第八四一六四一四一八號函釋暨行
政院秘書長八十四年十月十七日台公十四財三七○○七號函釋，核定系爭薪資所得（
研究補助費或品位加給）應納稅之重新認定，應於新處分作成其後方能發生效力，不
能驟然推翻前面既有之法秩序，方以維持人民對法秩序的信賴。而再審原告所爭執的
是七十九年之所得稅，應有此信賴保護之適用，自不待言。而於原審中，非僅再審被
告隱瞞此對再審原告有利之事實，且原審亦無法審酌此會嚴重影響是否有信賴保護原
則之判斷之證物。二、本件爭執事起於民國五十五年間，政府鑑於國防科技必須力求
自主，遂根據動員戡亂時期臨時條款第四條、第五條規定創立中科院，並依憲法第一
百六十五條、第一百六十六條、第一百六十七條，核予中科院非軍職員工部分所得（
即品位加給、技術加給）免徵所得稅之租稅優惠，以彌補軍文職人員同工不同酬之憾
，且為網羅滯留海外人才歸國效命之有利因素。又依所得稅法第四條第八款中規定，
將本案之品位加給及技術加給視為免稅。至於對應否課徵所得稅之疑義，財政部雖擬
具辦法於六十八年十一月八日以台六十八財第一一二○四號函報行政院備查在案，並
以台財稅第三八五○一號函復國防部，但國防部及中科院皆秉持遵循往例，就系爭所
得仍依憲法第一百六十六條、第一百六十七條所衍生之租稅優惠獎勵措施，認定為免
稅所得，因此並未開立扣繳憑單予再審原告。甚者，稅捐稽徵機關逐年審閱中科院相
關之會計資料，對系爭金額未予扣繳乙節，皆認同中科院之主張，未予置喙，可證稅
捐稽徵人員亦認定該所得為研究補助費，且有有權解釋機關桃園縣稅捐稽徵處大溪分
處以公函對外明文表示可證：另就所得稅法第九十五條「稽徵機關應隨時查扣繳義務
人對於有關扣繳報告是否確實，並督促依照本法規定扣款繳納」授與稅捐稽徵人員法
定稽徵認定權責言，從五十五年中科院創立至今二十餘年，在此長期之認證下，再審
原告據此認為就領受自中科院代表國家所核予品位加給（技術加給）免稅待遇之法定
效力生效，為無可置疑之事實。而自八十一年七月一日再審被告成立，對中科院給付
之「品位加給」與「技術加給」究竟可否適用所得稅法第四條第八款規定免課所得稅
，認滋生疑義，乃方以八十二年四月十五日北區國稅三第八二○○七三○七號函財政
部建議「考量中科院薪給制度對研究補助費性質之加給未按個案給付，致應列入課稅
範圍之因素，採不溯既往原則；明定自八十二年度起，中科院非軍職人員研究補助費
性質之品位（技術）加給均應列入薪資所得扣繳範圍，並應依法申報綜合所得稅。」
因政府機關乃屬一體，尚不得因編制之改變，而否認前者作為，是以在未有新函令發
布前，自不應因編制之改變，肆意將前機關免稅所得之處分改為應稅所得。又再審被
告亦坦承系爭品位加給（技術加給）究竟是否合於免稅要件滋生疑義，且於該函申亦
建議「採不溯既往原則；明定自八十二年度起．．．」，足證財稅機關亦認定系爭品
位加給（技術加給）之前應為免稅所得。李總統在八十四年十月十二日亦曾裁示「中
科院文職員工『品位加給』及『技術津貼』所得稅追繳案，財稅單位對法律之引用，
不宜因時而異，以溯及既往方式，追課亦有不妥，本案及人數眾多，波及層面甚廣，
其可能衍生之社會問題，應予重視，希行政院相關單位盡速妥善處理，以免影響政府
威信及當事人權益。」即追課五年，李總統亦認屬不妥，影響政府威信及當事人權益
。復查，中科院組成工作分子約類分為軍官及文職人員，文職人員又細分為文官、科
技聘僱、技術員、行政聘僱、僱工五類，其中軍官、文官、科技聘僱皆同領受品位加
給，但軍官之品位加給至今仍為免稅，而文官、科聘人員之品位加給如不能免稅，將
導致同工不同酬之不平衡心理產生，而損及研發成效，是為當時層峰核予品位加給、
技術加給免稅之另一主要考量因素。綜合上述，中科院就其命名、成立背景、動機及
三十年來之研發成就論，實應有憲法第一百六十五條、第一百六十六條、第一百六十
七條規定之適用，且經稅捐稽徵人員依所得稅法第九十五條所授與法定認證權利，歷
經二十五年之認證，國防部及中科院代表國家所核予中科院非軍職員工品位加給（技
術加給）免稅之法律效力為已確立。政府本屬一體，對於人民之承諾有不可不履行而
分割承擔責任之義務，縱或認為原先之承諾有更改之必要時，亦必採不溯既往之原則
，不宜追課，以免損及政府威信及當事人權益。三、綜上所述，本件因發現未經斟酌
之有利證據，請將原判決廢棄，並撤銷原處分及一再訴願決定等語。
再審被告答辯意旨略謂：經查中科院之預算雖分別依計畫編列人事費支應其員工之各
項給與，但實際上領受「科技品位加給」或「技術津貼」之非軍職人員，無論配屬之
單位或參與不同計畫，悉依該院所訂「科技人員品位加給支給標準表」、「技術員薪
給標準表」之等級，每月按級定額領取「科技品位加給」或「技術津貼」。該院與其
聘僱人員之約定事項亦載明所指薪給，除實物代金及眷補費外，包括全部給與，是以
該院非軍職人員所領受之「科技品位加給」或「技術津貼」，核屬其因提供勞務所取
得之報酬，另再審被告於八十二年間曾派員前往該院現場瞭解結果，該院支付非軍職
人員之「科技品位加給」及「技術津貼」係採按月給付方式，原核定以系爭薪資所得
（研究補助費或品位加給）一九一、二七四元，併課當年度綜合所得額，核定應補稅
額一一、四七七元，並無違誤。又本件原核定發單補徵稅款，並未逾稅捐稽徵法第二
十一條所定核課期間，所稱基於信賴利益不宜追溯補徵等節，殊無足採。至再審原告
主張各節，業經原審論駁在案，並無當事人發現未經科酌之重要證物之情形，再審原
告仍執前詞反覆訴求，殊難謂為有理由，又其以原判決「發現未經科酌之重要證物者
」之理由，提起再審之訴，亦僅為再審原告對重要證物見解之歧異，要難符合行政訴
訟法第二百七十三條第十三款規定之要件。綜此，再審原告之訴顯無理由，請判決駁
回再審原告之訴等語。
　　理  由
按行政訴訟法第二百七十三條第一項第十三款（即修正前行政訴訟法第二十八條第十
款）所謂當事人發見未經斟酌之重要證物者，係指該證物在前訴訟程序時業已存在，
而為當事人所不知或不能使用，今始知悉或得予利用者而言，且以如經斟酌可受較有
利益之裁判者為限，始得據以提起再審之訴。本件再審原告於七十九年度綜合所得稅
結算申報後，再審被告以其漏報取自中科院之薪資所一九一、二七四元，乃核定應補
徵稅款一一、四七七元。再審原告不服，循序提起行政訴訟，原判決以憲法第一百六
十五條、第一百六十六條、第一百六十七條第三款，係規定教育科學藝術工作者生活
之保障、科學之發明與創造之獎勵及古蹟文物之保護、於學術或技術有發明者之獎勵
與補助等，與憲法第十九條規定人民有依法律納稅之義務，兩者併行不背。前者，要
求政府依國民經濟進展之情形，隨時提高教育科學藝術工作者之待遇、獎勵或補助發
明者；但並不因此免除該類人員依法納稅之義務。故除法律明定得免納稅義務者外，
稅捐單位對之課徵各類稅款，無違憲法第二十二條、第二十三條、第一百六十五條、
第一百六十六條、第一百六十七條第三款、第一百七十一條及中央法規標準法第十一
條規定。是中科院不論依何法源設立，其所屬人員除非法律明定免徵所得稅外，自不
得解免其納稅之義務，原告（即再審原告，下同）指所得稅法第四條第八款但書之規
定違憲云云，要無可取。又行政法上所謂信賴保護原則，係指人民因相信既存之法秩
序，而安排其生活或處置其財產，則不能因嗣後法規之制定或修正，而使其遭受不能
預見之損害，用以保護人民之既得權益。本原則之適用，係在禁止新制定或修正法規
有溯及既往之效力。而所謂平等原則，係指相同之事件應為相同之處理，不同之事件
則應為不同之處理，除有合理正當之事由外，否則不得為差別待遇。本件中科院之預
算雖分別依計畫編列人事費支應其員工之各項給與，但實際上領受「品位加給」或「
技術津貼」之非軍職人員，無論配屬之單位參與不同計畫，均依該院所訂「科技人員
品位加給支給標準表」、「技術員薪給標準表」之等級，每月按級定額領取科技品位
加給或技術津貼。且該院與其聘僱人員之約定事項亦載明所指薪給，除實物代金及眷
補費外，包括全部給與，其非軍職人員所領受之科技品位加給或技術津貼，核屬因提
供勞務所取得之報酬，應無行為時所得稅法第四條第八款免納所得稅規定之適用。況
被告（即再審被告，下同）於八十二年間派員前往該中科院瞭解結果，其支付非軍職
人員之科技品位加給及技術津貼確係按月給付方式，復經中科院八十一年十一月三日
（八一）訓誠字第一六八七三號函致被告，說明該院各類薪資扣繳所得稅狀況：「本
院於年度開始即訂有各項研究計畫，並按照研究計畫逐月實施。各項研究計畫除一般
經費外，為獎勵科技人員竭盡心智參與研發工作，另編列研發人員研究補助費及技術
津貼。為便利作業，研發人員研究補助費係採按月發放方式，再經由成本歸戶手續，
回歸計畫預算內（研究補助費採個案給付，必將增加人力及作業之負擔，不符經濟效
益）」等語。足見中科院給付非軍職員工之品位加給及技術津貼之所得，屬經常性研
究補助費給與，依職級按月定額支給，為提供勞務所取得之報酬，依首揭規定，核非
免稅之薪資所得，被告依法發單補徵稅款，未逾稅捐稽徵法第二十一條所定核課期間
，無違租稅法定原則。財政部七十九年、八十三年及八十七年編印之所得稅法令彙編
未將財政部六十八年十一月三十日台財稅三八五○一號函及行政院八十四財三七○○
七號函編入，依該部七十九年十月十八日台財稅第000000000號、八十三年
八月三十一日台財稅第000000000號、八十七年九月二十一日台財稅第八七
一九六五三六六號函，非經重行核定固不再援用。唯解釋函未編入彙編之原因不一，
並非即認該解釋函與稅法規定相違，稅捐稽徵機關本於稅法規定，其結論如與未經編
入彙編之解釋函相同，亦難謂為違法。原處分及一再訴願決定贅引上開二函釋，固有
未洽，惟依首揭稅法，系爭所得既非免稅所得，依法應予核課，結論相同，仍應予維
持。次查，所得稅法第四條第八款立法意旨，固在獎勵研究等，但仍須合於該款規定
要件者，始能獲免稅獎勵，尚非所有獎學金或補助費均得免稅。中科院發給員工之薪
資雖分本薪與科技品味加給、技術津貼二部分，但無論其給付名目為何，既均非免稅
所得，自應全數納稅。再查，首揭所得稅法規定一直未變更，且財政部（六十八）台
財稅第三八五○一號函係謂：「一、凡依職級按月定額發給者，應屬各該研究人員之
薪資所得，應於給付時應依法辦理扣繳，所得人並應於年度結算申報時合併申報課稅
。二、如係按研究計劃個案給付、並非通案按職級按月給付者，則為研究補助費，依
法可免納所得稅。三、如屬第一種情形，中科院以往未依法扣繳，所得人以往年度亦
未申報納稅者，應即請中科院轉知各所得人自行向稽徵機關補報並補繳應納稅款，可
免予處罰，自六十九年一月起，中科院應於給付時依法扣繳，所得人應於每年終後合
併申報綜合所得稅。．．．」該函釋明白指出，凡依職級按月定額發給者，應屬研究
人員之薪資所得，所得人應申報課稅，並未就系爭依職級按月定額發給之所得為應予
免稅之承諾，無信賴保護原則之適用。被告八十二年四月十五日北區國稅三第八二○
○七三○七號函僅係被告對財政部之建議函，並非對外發布之有效函釋，亦不因該建
議函而生信賴保護之問題，縱原告因故不知悉前開法律或前開函示意旨，仍不能邀免
納稅義務。行政院、財政部就中科院非軍職人員所領品位加給及技術津貼等函釋，均
係對該類所得是否合於所得稅法第四條第八款免稅條件為解釋，亦即對條文文義為闡
明，性質上為解釋函，應自法規生效之日起有其適用，上開函釋並非就稅法未規定事
項另作補充規定，無中央法規標準法第七條規定之適用。而有無扣繳憑單，扣繳義務
人是否違反扣繳義務，於原告之納稅義務並無影響。蓋扣繳制度係納稅義務人於結算
申報前取得所得時，預計其應納之稅額，責由扣繳義務人於給付該所得時，先行扣繳
預計之稅款，嗣納稅義務人結算申報時，持以扣抵應納稅額，是所扣繳之稅款，實由
納稅義務人負擔。扣繳義務人未盡納稅義務時，稅捐稽徵機關固得依所得稅法第九十
四條第一項令扣繳義務人補繳，再由扣繳義務人向納稅義務人追償之。如扣繳義務人
有行蹤不明或其他情事致無從追究者，依同法第八十九條第二項規定，得逕向納稅義
務人徵收之。惟該二規定，並非禁止稽徵機關於結算申報繳稅期限屆滿後，亦不得直
接向納稅義務人徵收。扣繳主要用意在於結算申報期前先行收取稅款，如已屆結算申
報期，納稅義務人漏未申報，稅捐稽徵機關可依稅捐稽徵法第二十一條第二項規定補
徵其稅款，無庸先向扣繳義務人追繳應扣繳之稅款，扣繳義務人再向納稅義務人追償
之；所追繳之扣繳稅款再與結算申報之應納稅額相較，不足部分再向納稅義務人徵收
，多餘部分退還納稅義務人，徒增勞費。又稅捐稽徵法第二十一條第一款、第三款，
係關於稅捐核課期間之規定，與所得稅法第九十四條扣繳義務人未履行扣繳義務之處
理及第八十九條第二項扣繳稅款之追補規定事項不同，無中央法規標準法第十六條所
定普通法與特別法關係，且行為時相關稅法迄今未經修正，更無同法第十七條或第十
八條及稅捐稽徵法第四十八條之三從新從輕規定之適用。原告所引本院其他判決，與
本案情形有間，且非判例，尚無拘束本件效力。中小學教師課後輔導等所得，與系爭
所得，性質上並非相同之事件，本件被告對原告課稅之處分，無違憲法第七條平等原
則。又現役軍人之薪餉，依行為時所得稅法第四條第一款規定，固免納所得稅，然原
告非現役軍人，自無該款之適用。至軍事審判法第三條第一款、第二款係指關於在軍
事機關從事軍事工作之非軍職人員，因犯軍法而應受軍法審判者，視同現役軍人。該
規定有其特殊之立法目的，與本件原告應負公法上納稅義務無關，不得執為原告系爭
所得亦應免納所得稅之論據。另納稅義務人如有前開所得稅法第十四條第一項各類之
所得，即應依同法第七十一條規定申報納稅，非以扣繳憑單之有無，為課稅之依據。
所得稅法第九十五條之規定，僅係為加強課稅資料之正確性，授予稽徵機關調查及督
促扣繳義務人對於扣繳報告之確實，尚不因稽徵機關未為調查或督促扣繳義務人，即
認納稅義務人就其取得之所得不負申報納稅之義務。再者，課稅與否應由稽徵機關依
法認定，非可由事業團體或機關自行認定，原告主張系爭所得既經發放單位認定為免
稅，足堪信實云云，應屬誤解。訴願法第十九條規定，訴願就書面審查決定之，必要
時，得為言詞辯論。故訴願、再訴願（訴願法第二十七條準用第十九條規定）係以書
面審查決定為原則，言詞辯論於必要時始例外為之。本件訴願及再訴願機關認無言詞
辯論之必要，依法律所規定之程序，就書面審查而為決定，自無違誤。中科院非軍職
員工關於本項所得未繳納所得稅法部分，未涉逃漏稅之刑事罰或行政罰，稅捐稽徵機
關依法對原告補徵稅款，無涉侮辱原告之人格，行政院長、財政部長及國防部長等人
自亦無包庇犯罪之可言。乃駁回再審原告前訴訟程序之訴。經核再審原告主張各節，
業經原判決審酌論駁綦詳，並無所謂當事人發現未經斟酌之重要證物之情形。再審原
告主張於收受原判決後發現有監察院八十五年三月廿日以（八五）院台財字第二四五
七號予行政院函中所附調查意見書及桃園縣稅捐稽徵處八十年四月八日八十桃稅字號
不詳但已對外發文之函文稿，原判決顯因此證物之影響，應予廢棄云云。經查監察院
上開函所附調查意見，係該院針對中科院未依法辦理扣繳非軍職人員薪給中之品位加
給及技術津貼，致員工年度結算申報綜合所得稅時，漏未申報，而遭追補五年度稅款
及罰鍰，顯非公平，國庫因超過核課期間之稅款，難以追補，亦造成巨大之損失乙案
，所為之調查意見。而桃園縣稅捐稽徵處八十年四月八日函文稿，係函復檢舉人建議
改進中科院給付薪資等給與核課綜合所得稅未盡合理乙節之意見，該函並未明釋中科
院非軍職員工所領之研究補助費為免稅所得之旨，縱經斟酌，亦不能為再審原告有利
之認定，再審原告據以提起本件再審之訴，顯無理由，應予駁回。
據上論結，本件再審之訴為無理由，爰依行政訴訟法施行法第二條、行政訴訟法第二
百七十八條第二項、第九十八條第三項前段，判決如主文。
中　　華　　民　　國　　九十一　　　年　　　七　　　　月　　  十八　　　日
                    最 高 行 政 法 院  第 五 庭
                                審 判 長 法  官　　　徐　樹　海
                                         法  官      劉  鑫  楨
                                         法  官　　　廖  宏  明
                                         法  官　　　鄭　淑　貞
                                         法  官　　　林　家　惠
右  正  本  證  明  與  原  本  無  異
　　　　　　　　　　　　　　　　　　　　 法院書記官　陳  盛  信
中　　華　　民　　國　　九十一　　　年　　　七　　　　月　　　十八　　　日
